臺灣嘉義地方法院民事判決
 111年度訴字第331號
原      告  王炳煌  
訴訟代理人  林更穎律師
複代理人    宋豐浚律師
被      告  魏秀傳  




訴訟代理人  林傳智律師
上列當事人間清償借款事件，本院於民國111年10月17日言詞辯
論終結，判決如下：
    主  文
原告之訴及假執行之聲請均駁回。
訴訟費用由原告負擔。
    事 實 及 理 由
壹、程序方面：按民事訴訟法第255條第1項第7款規定：「訴狀
    送達後，原告不得將原訴變更或追加他訴。但有下列各款情
    形之一者，不在此限：……三、擴張或減縮應受判決事項之聲
    明者。……七、不甚礙被告之防禦及訴訟之終結者。」。經查
    ，原告起訴聲明依消費借貸之法律關係請求被告應給付原告
    新臺幣（下同）1,740,411元，及自起訴狀繕本送達翌日起
    至清償日止按年利率百分之5計算之利息。
一、原告於民國111年9月26日當庭以言詞減縮聲明為：被告應給
    付原告新臺幣（下同）1,687,761元及自起訴狀繕本送達翌
    日起至清償日止按年利率百分之5計算之利息。核其所為係
    減縮應受判決事項之聲明，依民事訴訟法第255條第1項第3
    款，應予准許。
二、原告於111年9月26日當庭以書狀表明併主張依民法第179條
    ，請求法院擇一對原告為有利之判決（本院卷第155頁），
    核其所為係在第一次開庭提出，且其證據同一，可認不甚礙
    被告之防禦及訴訟之終結者，依上開規定，認原告之追加，
    於法有據。
貳、實體事項：
一、原告起訴主張：
（一）緣兩造前係男女朋友，被告因須繳納房貸及奉養母親，經
      濟狀況窘迫，遂於⑴108年6月23日向原告借款新臺幣228,9
      70元，經原告委由訴外人廖○○以匯款方式予被告為交付。
      ⑵於同年8月12日，被告再向原告借款6萬元，經原告亦委
      由訴外人廖○○以匯款方式予被告為交付。⑶於108年1月1日
      起至110年11月陸續向原告借款合計1398791元，分別由原
      告委由他人匯款至被告臺灣銀行大里分行000-000-000-00
      0帳戶（下稱系爭臺銀大里分行帳戶）及中華郵政股份有
      限公司板橋八甲郵局（下稱系爭八甲郵局帳戶）為交付。
（二）被告雖主張原告匯款之目的係支付家庭生活費云云，惟兩
      造並無婚姻關係，無所謂家庭生活費可言，且被告尚訴請
      原告給付房屋租金，足證兩造經濟各自獨立，依最高法院
      107年度台上字第1196號判決要旨，應認原告就給付係欠
      缺給付目的之事實已經舉證。
（三）聲明：
   1、被告應給付原告新臺幣1,687,761元及自起訴狀繕本送達
      翌日起至清償日止，按年利率百分之5計算之利息。
   2、前項請求原告願供擔保，請准宣告假執行。
   3、訴訟費用由被告負擔。
二、被告抗辯則以：
（一）兩造前係男女朋友，自106年間起交往，迄110年12月底分
      手，交往期間兩造同住於台中市○○區○○路00號O樓(被告所
      有），分手後被告離開上開住處，原告仍居住在上開住處
      ，被告已另訴請原告遷讓房屋。原告王炳煌，係遊覽車司
      機，靠行在○○通運公司。原告起訴狀附表編號1至37之款
      項，係○○通運公司應給付原告之車資（車資性質究為承攬
      報酬或薪資，視渠等靠行契約而定），原告指示○○通運公
      司匯款至系爭臺銀大里分行帳戶，作為家庭生活費使用，
      並非借款。原告既主張借款，就兩造借貸意思表示互相一
      致乙節，應負舉證責任。
（二）被告房貸均為自行繳納，被告母親由被告兄弟姊妹9人共
      同扶養，均無須向原告借款。原告辯稱：被告因繳納房貸
      及奉養母親故而向其借款云云，並非事實。
（三）原告111年1月6日向魏○○（被告五姊）告稱：退休金還是
      可以跟秀傳（被告）公家花（一起花用），這是我說過的
      話。足見原告起訴狀附表編號1至37之款項均為原告給付
      被告作為家庭生活費使用。
（四）原告負債累累，信用不佳，恐自己帳戶遭債權人聲請法 
      院扣押存款，故原告自106年6、7月起向被告借用國泰世
      華銀行000000000000號帳戶（下稱系爭國泰世華銀行帳戶
      ）提款卡使用，至110年2月間始返還被告。訴外人廖○○分
      別於108年6月3日、108年8月12日匯款228,970元、60,000
      元匯款至被告系爭國泰世華銀行帳戶，然因該帳戶提款卡
      為原告使用，故上開款項均遭原告花用殆盡，被告分文未
      得，並非被告向原告借款，原告既主張借款，就兩造借貸
      意思表示互相一致乙節，應負舉證責任。
（五）原告主張不當得利部分，應該由原告負舉證責任。
（六）聲明：
   1、原告之訴及假執行聲請均駁回。
   2、訴訟費用由原告負擔。
   3、如受不利判決，被告願供擔保，請准免予假執行。
三、兩造爭執及不爭執事項：
（一）不爭執事項：
   1、訴外人廖○○於108年6月3日匯款228,970元入被告國泰世華
      銀行帳號000000000000號帳戶（即系爭國泰世華銀行帳戶
      ）內。
　 2、訴外人廖○○於108年8月12日匯款6萬元入被告系爭國泰世
      華銀行帳戶內。
　 3、原告自108年1月起至110年11月止之工作收入委由訴外人○
      ○通運有限公司直接匯入被告系爭臺銀大里分行帳戶內，
      金額共計1,398,791元。
　 4、兩造前係男女朋友，自106年間起交往，迄110年12月底分
      手，交往期間兩造同住於被告所有之台中市○○區○○路00號
      O樓居處。
　 5、本院卷第141頁至第145頁是原告於111年1月6日至111年1 
      月20日以LINE軟體與被告五姐魏○○對話。
   6、本院卷第187頁至第198頁之對話內容是兩造間以LINE通訊
      軟體所為之對話。　　　
　 7、上開事實為兩造所不爭執，並有台中銀行國內匯款申請書
      回條（本院卷第19頁）、郵局跨行匯款申請書（本院卷第
      21頁）、臺灣銀行大里分行111年6月27日大里營字第1110
      0020751號函暨所附交易明細（本院卷第47頁至第62頁）
      、中華郵政股份有限公司板橋郵局111年6月29日板營字第
      1111800499號函及交易明細（本院卷第63頁至第66頁）、
      ○○通運有限公司匯款明細（本院卷第77頁至第81頁）、被
      告系爭臺銀大里分行帳戶歷史明細（本院卷第95頁至第12
      3頁）、被告系爭八甲郵局帳戶客戶歷史交易清單（本院
      卷第125頁至第133頁）、○○通運有限公司公司基本資料（
      本院卷第135頁）、原告與魏○○LINE對話紀錄節本（本院
      卷第141頁至第145頁）、臺灣銀行大里分行111年9月23日
      大里營第字第11100032671號暨交易明細資料（本院卷第1
      59頁至第162頁；本院不公開卷第11頁至第13頁）、中華
      郵政股份有限公司板橋郵局111年9月26日板營字第111180
      0713號函及所附交易明細（本院卷第163頁至第165頁；本
      院不公開卷第15頁至第17頁）；兩造LINE對話紀錄（本院
      卷第187頁至第198頁）等在卷可參，自可信屬真實。
（二）兩造之爭點：原告依消費借貸或不當得利之法律關係擇一
      請求被告給付1,687,761元及自起訴狀繕本送達翌日起至
      清償日止，按年利率百分之5計算之利息，有無理由？
四、本院之認定：
（一）按稱消費借貸者，謂當事人一方移轉金錢或其他代替物之
      所有權於他方，而約定他方以種類、品質、數量相同之物
      返還之契約。借用人應於約定期限內，返還與借用物種類
      、品質、數量相同之物，民法第474條第1項、第478條前
      段分別定有明文。次按當事人主張有利於己之事實者，就
      其事實有舉證之責任，民事訴訟法第277條前段定有明文
      。民事訴訟如係由原告主張權利者，應先由原告負舉證之
      責；若原告先不能舉證，以證實自己主張之事實，則被告
      就其抗辯事實即令不能舉證，或其所舉證據尚有疵累，亦
      應駁回原告之請求。又按稱消費借貸者，當事人間必本於
      借貸之意思合致，而有移轉金錢或其他代替物之所有權於
      他方之行為，始得當之。當事人主張與他方有消費借貸關
      係存在者，自應就該借貸意思互相表示合致及借款業已交
      付之事實，均負舉證之責任（最高法院98年度台上字第10
      45號判決意旨參照）。
（二）原告依消費借貸之法律關係請求並無理由，說明如下：
　 1、訴外人廖○○先於108年6月3日匯款228,970元入系爭國泰世
      華銀行帳戶內，後於108年8月12日匯款6萬元入系爭國泰
      世華銀行帳戶內，以及原告自108年1月起至110年11月止
      之工作收入委由訴外人○○通運有限公司直接匯入被告系爭
      臺銀大里分行帳戶內，金額共計1,398,791元；兩造於106
      年至110年12月間係同居之男女朋友關係等情為兩造所不
      爭執，業已陳述如前。
　 2、被告上開帳戶雖有款項匯入，惟匯款之原因眾多，尚難單
      憑匯款之事實，遽認兩造間有消費借貸之法律關係。本件
      原告主張依消費借貸之法律關係請求被告返還借款1,687,
      761元，然為被告所否認，依上開消費借貸及舉證責任分
      配等法則，自應由原告就兩造間有消費借貸合意之事實，
      負舉證責任。原告既未舉證證明上開各筆匯款為借款，難
      認原告此部分主張有理由，原告依消費借貸之法律關係，
      請求被告新臺幣1,687,761元及利息，自非有據。
（三）原告依民法第179條規定請求被告返還，並無理由，說明
      如下：
　 1、不當得利依其類型可區分為「給付型之不當得利」與「非
      給付型不當得利」，「給付型之不當得利」係基於受損人
      之給付而發生之不當得利，後者乃由於給付以外之行為（
      受損人、受益人、第三人之行為）或法律規定或事件所成
      立之不當得利。在「給付型之不當得利」應由主張不當得
      利返還請求權人（受損人），就不當得利成立要件中之「
      無法律上之原因」負舉證責任；在「給付型之不當得利」
      ，既因自己行為致原由其掌控之財產發生主體變動，則本
      於無法律上之原因而生財產變動消極事實舉證困難之危險
      ，自應歸諸主張不當得利請求權存在之當事人。是該主張
      不當得利返還請求權人，應就不當得利之成立要件負舉證
      責任，亦即必須證明其與他方間有給付之關係存在，及他
      方因其給付而受利益致其受損害，並就他方之受益為無法
      律上之原因，舉證證明該給付欠缺給付之目的，始能獲得
      勝訴之判決。又關於不當得利之「無法律上原因」為消極
      事實，本質上難以直接證明，僅能以間接方法證明之。因
      此，倘主張權利者對於他方受利益，致其受有損害之事實
      已為證明，他造就其所抗辯之原因事實，除有正當事由（
      如陳述將使其受到犯罪之追訴等），應為真實完全及具體
      之陳述，使主張權利者得據以反駁，以平衡其證據負擔，
      並俾法院憑以判斷他造受利益是否為無法律上原因，惟並
      非因此即生舉證責任倒置或舉證責任轉換效果。最高法院
      100年度台上字第899號及102年度台上字第420號判決意旨
      均可參照。
   2、訴外人廖○○若係依原告指示而為匯款，則原告對於廖○○匯
      款之原因為何，最為知悉，揆諸上開最高法院判決意旨，
      自應由原告就被告無法律上原因而受領該等匯款負舉證之
      責。且兩造於108年間為同居男女朋友關係，原告與被告
      均稱呼魏○○為「五姐」，可認兩造具有事實上夫妻關係。
      而被告自承108年至110年間沒有使用自己帳戶往來資料（
      本院卷第202頁）；110年3月起方有使用提款卡之資料（
      本院卷第169頁），且有使用被告系爭八甲郵局帳戶提款
      卡，於兩造分手後才歸還等事實，則被告稱原告因債信問
      題，除借用被告系爭八甲郵局帳戶提款卡外，亦有借用被
      告系爭國泰世華帳戶提款卡，迄110年2月間返還被告一事
      ，亦屬可採。　　
　 3、原告於111年1月6日以LINE通訊軟體與被告五姐魏○○對話
      過程中提及「他3年多都沒工作也可以繼續沒工作安逸的
      過生活他會什麼不要呢」（本院卷第141頁）等語，可認
      原告自陳被告3年多沒有工作安逸生活的原因來自原告的
      資助，且原告107年10月18日至110年12月24日分別對被告
      表示：「幫我繳一下電話費」、「幫我匯款5500」、「匯
      15600兩條輪胎錢」、「拿了2仟」、「麻煩你匯12000要
      給人家停車費」、「麻煩你匯4000塊謝謝」、「有空去轉
      一下帳一萬」、「有空麻煩您一下25000謝謝」、「麻煩
      你投保然後LINE給我」等情，此有兩造間之LINE對話紀錄
      在卷可證（本院卷第187頁至第198頁），是被告主張系爭
      臺銀大里分行帳戶的款項係原告提供之生活費供兩造花用
      ，自屬有據。原告匯入系爭臺銀大里分行帳戶之款項既係
      供兩造花用的生活費，則被告收受系爭臺銀大里分行帳戶
      之款項，即非無法律上原因，原告主張依民法第179條請
      求被告返還系爭臺銀大里分行帳戶1,398,791元及如聲明
      所述之利息，即屬無據。
　 4、原告除提出匯款資料證明被告上開帳戶內有如不爭執事項
      1、2、3之匯款計1,687,761元外，未舉其他證據以資證明
      被告受領無法律上之原因，從而，原告依不當得利之法律
      關係，請求被告返還1,687,761元及利息，亦無理由。
五、綜上所述，原告依消費借貸或不當得利之法律關係，請求被
    告擇一給付原告1,687,761元，及自起訴狀繕本送達翌日起
    至清償日止按年息5％計算之利息，為無理由，均應予駁回。
    又原告之訴既經駁回，其假執行宣告之聲請，即失所附麗，
    應併予駁回。
六、本件事證已臻明確，兩造其餘之攻擊或防禦方法及所用之證
    據，經本院斟酌後，認為均不足以影響本判決之結果，爰不
    逐一論列，附此敘明。
七、據上論結，本件原告之訴為無理由，依民事訴訟法第78條，
    判決如主文。
中　　華　　民　　國　　111 　年　　10　　月　　31　　日
                  民事第一庭法　官　邱美英   　　　
以上正本係照原本作成。
如對本判決上訴須於判決送達後20日內向本院提出上訴狀。
如委任律師提起上訴者，應一併繳納上訴審裁判費。　　　
中　　華　　民　　國　　111 　年　　10　　月　　31　　日
                            書記官  黃怡禎